【裁判字號】    90,台上,7762
【裁判日期】    901220
【裁判案由】    殺人未遂
【裁判全文】
最高法院刑事判決                                九十年度台上字第七七六二號
    上  訴  人  甲○○
右上訴人因殺人未遂案件，不服台灣高等法院台南分院中華民國九十年九月二十八日
第二審判決〔九十年度上訴字第七四五號，起訴案號：台灣台南地方法院檢察署八十
八年度偵字第二一六一號（原判決誤載為一六一號）、八十八年度偵字第四五三○號
〕，提起上訴，本院判決如左：
    主  文
原判決關於殺人未遂部分撤銷，發回台灣高等法院台南分院。
其他上訴駁回。
    理  由
一、撤銷發回部分（殺李茂源、黃寶慧未遂部分）：
本件原判決認定上訴人甲○○於民國八十七年十一月二十六日下午十時三十分許，酒
後（未致精神耗弱狀態）在台南縣山上鄉南洲村圖書館前，因見李茂源、黃寶慧夫妻
散步行經該處，心生不悅，乃趨前向李茂源夫妻大喊「衝三小」（台語，意為做什麼
事），隨即被不詳人拉回，詎上訴人旋即折返，出其不意，徒手毆打李茂源頭部，遭
李茂源擋下後，上訴人竟萌殺人犯意，隨手撿起路邊木棍重擊黃寶慧頭部及李茂源之
頭部、背部、腰部等處，致李茂源受左後枕部挫傷瘀腫（五×五公分）、左背部挫傷
瘀腫（十×二‧五公分）、左腰部挫傷瘀腫（十×二‧五公分）、左上臂挫傷瘀腫（
六×二公分）、左下腿背挫傷瘀腫（六十×二公分）等傷害；黃寶慧受頭部外傷、顱
骨骨折、右側頭皮撕裂傷一公分、右側前額葉硬膜下出血等傷害，經送醫急救，始倖
免死亡等情。因而維持第一審關於論處上訴人殺人未遂罪刑部分之判決，駁回上訴人
在第二審之上訴，固非無見。
惟查：上訴人固承認與李茂源爭吵，持木棍毆打李茂源，但否認有殺人犯意，並辯稱
上訴人與李茂源爭吵互毆，上訴人受頭頂部瘀腫傷、左手臂挫傷、左手肘瘀腫、右手
臂瘀腫及參指挫傷、瘀腫，有診斷書為證（見台南縣警察局新化分局影印卷第三十五
頁），上訴人原無擊傷黃寶慧之意思，上訴人與李茂源互毆後逃逸時，李茂源夫婦自
後追趕，上訴人始以木棍丟擲，誤中黃寶慧等語。證人李有生於第一審到庭證稱：「
我家住在甲○○家附近，當天我路過甲○○家，當時見甲○○看到李茂源與其妻黃寶
慧吵架，甲○○就說要吵到別處吵，李茂源回甲○○話後，他們就起衝突，起先用空
手打，後來甲○○拾起路邊棍子打李茂源，因為他們有在追趕，甲○○將棍子往後甩
時，有打到黃寶慧，至於打到何部位，我未看清楚」（見第一審訴字第八○六號影印
卷第三十九頁、第四十頁）。原判決就上訴人所提之診斷書及證人李有生之證詞，未
說明何以不足採之理由，有判決理由不備之違法。此部分上訴意旨指摘原判決不當，
為有理由，應認原判決關於殺人未遂（殺李茂源、黃寶慧未遂）部分有撤銷發回更審
之原因。
二、上訴駁回部分（與吳中城共同殺陳德恩、邱志忠未遂部分）：
按刑事訴訟法第三百七十七條規定，上訴於第三審法院，非以判決違背法令為理由，
不得為之。是提起第三審上訴，應以原判決違背法令為理由，係屬法定要件。如果上
訴理由狀並未依據卷內訴訟資料，具體指摘原判決不適用何種法則或如何適用不當，
或所指摘原判決違法情事，顯與法律規定得為第三審上訴理由之違法情形，不相適合
時，均應認其上訴為違背法律上之程式，予以駁回。上訴人關於與吳中城（第一審以
共同殺人未遂罪判處有期徒刑五年二月確定）共同殺陳德恩、邱志忠未遂部分之上訴
意旨略稱：上訴人與被害人陳德恩為堂兄弟關係，本件雙方實因上訴人職業工作問題
，酒後口角，引起衝突，進而互毆，上訴人遭對方陳德恩、邱志忠持械打傷，受傷慘
重，為免遭不測，乃持刀刺陳德恩、邱志忠，雖陳德恩、邱志忠均受刀傷，但均非要
害，此可由奇美醫院出具之診斷書記載「傷口絕無生命危險」即明，原判決就此未予
審酌，遽予判決，自有判決不依證據之違法云云。
惟查：原判決依憑被害人陳德恩、邱志忠之指訴（見台南縣警察局善化分局影印卷第
二十一頁至第二十三頁、第二十八頁至第三十頁）、共同被告吳中城於警訊之供詞（
見同上卷第十三頁至第十五頁）、上訴人於警訊亦供認有持菜刀追殺陳德恩與邱志忠
無訛（見同上卷第二頁），參酌奇美醫院診斷書一件、博愛醫院診斷書二件（見同上
卷第三十二頁至第三十四頁）等證據，認定上訴人成立共同殺人未遂犯行，已詳敘所
憑之證據及其認定之理由。雖奇美醫院函覆原審之病情摘要有記載「傷口絕無生命危
險」（見原審卷第五十八頁），然原判決已說明以刀攻擊人體，如傷及血脈、臟腑、
頭部等要害，均極易致人於死亡，此乃一般人所明知，上訴人持鋒利菜刀猛砍邱志忠
頭部、右下肢等要害，復由吳中城抱住陳德恩，讓上訴人持菜刀朝陳德恩之頭部、左
手腕等要害猛砍，足見上訴人有殺人犯意，且共同被告吳中城亦經第一審以共同殺人
未遂罪判處罪刑確定，為判斷上訴人成立共同殺人未遂罪之理由。至於奇美醫院之病
情摘要記載「傷口絕無生命危險」，僅能證明該醫院診療得宜，已無生命危險，並不
能因而認定上訴人無殺人犯意，從而，原判決就該病情摘要未予參酌，亦與判決不依
證據之違法情形有別。此部分上訴意旨所指摘原判決違法事項，顯與法律規定得為第
三審上訴理由之違法情形不相適合，其上訴違背法律上之程式，應予駁回。
據上論結，應依刑事訴訟法第三百九十七條、第四百零一條、第三百九十五條前段，
判決如主文。
中      華      民      國     九十     年     十二     月     二十     日
                              最高法院刑事第十庭
                                  審判長法官  陳  炳  煌
                                        法官  陳  正  庸
                                        法官  韓  金  秀
                                        法官  吳  信  銘
                                        法官  徐  文  亮
      右正本證明與原本無異
                                              書  記  官
中      華      民      國     九十     年     十二     月    二十五    日


司法院資訊處製作；財團法人民間司法改革基金會備份。
